【裁判字號】    92,台上,27
【裁判日期】    920109
【裁判案由】    損害賠償
【裁判全文】
最高法院民事判決                                  九十二年度台上字第二七號
    上  訴  人  天林房屋仲介股份有限公司
    法定代理人  劉得樞
    訴訟代理人  羅美鈴律師
    被 上訴 人  甲○○
右當事人間請求損害賠償事件，上訴人對於中華民國九十年五月二十九日臺灣高等法
院第二審判決︵八十九年度上字第九七六號︶，提起上訴，本院判決如左：
    主  文
原判決除假執行部分外廢棄，發回臺灣高等法院。
    理  由
本件被上訴人主張：訴外人古明孝以其為上訴人中壢店店長之身分，於民國八十七年
八月十三日，仲介伊買受坐落桃園市○○段三五四號土地，同時又以上訴人所屬集團
﹁天林事業機構﹂旗下之﹁天林房屋股份有限公司﹂名義，向伊佯稱上訴人關係企業
亦從事房屋建築，如將建物之營建工程交由上訴人承攬，工程款可獲優待，致伊不疑
有他，而與之簽訂合建契約書，並先後支付新臺幣︵下同︶二百萬元及一百四十五萬
元工程款與古明孝。惟嗣後古明孝並未將上開款項交付與上訴人，亦未支付建屋工程
款，足見古明孝係利用其任職於上訴人期間假借執行職務之機會詐騙伊，致伊受有三
百四十五萬元之損害，上訴人就該不法行為，依民法第一百八十四條第一項後段、第
一百八十八條第一項規定，自應與古明孝負連帶賠償責任等情，求為命上訴人給付三
百四十五萬元並加計法定遲延利息之判決。
上訴人則以：古明孝早經伊解職，其對被上訴人所為之不法行為，與伊無涉。且系爭
合建契約書上﹁天林房屋股份有限公司﹂及其法定代理人﹁劉得樞﹂之印文，均出於
偽造，亦不應由伊負責。退萬步言，縱古明孝為伊之受僱人，因被上訴人業已取得系
爭建物之所有權，無何損害可言，亦無責令伊與古明孝負連帶賠償責任之餘地等語，
資為抗辯。
原審將第一審駁回被上訴人之訴之判決廢棄，改判如其聲明，無非以：被上訴人主張
古明孝以上訴人中壢店店長之身分，仲介伊買受土地，同時又以上訴人所屬集團關係
企業從事房屋建築之說詞，詐騙伊簽訂合建契約，先後收受伊三百四十五萬元之事實
，經提出名片、不動產契約書、合建契約、收據為證，且為上訴人所不爭，堪信為真
實。查上訴人營業項目為房屋租售之介紹及廣告企劃業務，並未從事建築事業，古明
孝詐騙被上訴人將土地交由所謂之﹁天林房屋股份有限公司﹂興建房屋，並以該公司
名義與被上訴人簽訂合建契約，且蓋用偽造之﹁天林房屋股份有限公司﹂、﹁劉得樞
﹂印章於合建契約，致被上訴人陷於錯誤而交付三百四十五萬元，顯係以違背國民一
般道德觀念之方法，即以背於善良風俗之方法，加損害於被上訴人，自應負民法第一
百八十四條第一項後段之侵權行為責任。次查古明孝雖將系爭房屋之興建工程交由訴
外人黃聖育承攬，黃聖育亦將房屋建畢交付被上訴人，惟依證人黃聖育之證詞，古明
孝僅交付二十萬元與黃聖育，其餘係由被上訴人另行斥資興建，則古明孝以興建房屋
為手段，圖詐被上訴人三百四十五萬元至為明確。按受僱人因執行職務，不法侵害他
人之權利者，由僱用人與行為人連帶負損害賠償責任。民法第一百八十八條第一項前
段定有明文。此所謂受僱人執行職務，包括在客觀上足以認為與其執行職務有關，或
執行職務予以機會之行為而不法侵害他人之權利在內。古明孝於簽訂系爭合建契約書
時為上訴人中壢店之店長，而營建事業復與上訴人所營不動產事業相關，客觀上即令
被上訴人相信古明孝具上訴人公司代理人之身分，上訴人嗣後究於何時解僱古明孝，
既未公告週知，被上訴人實難知悉，則古明孝收受被上訴人工程款縱令在遭上訴人解
僱之後，上訴人亦難辭其責。從而，被上訴人訴請上訴人給付三百四十五萬元及法定
遲延利息，為有理由，應予准許等詞，為其判斷之基礎。
惟查上訴人於第一審已因系爭合建契約書上無古明孝之簽名質疑契約之真正，︵見一
審卷第五十頁︶，而該契約書除被上訴人簽名及蓋有原判決所稱出於偽造之﹁天林房
屋股份有限公司﹂、﹁劉得樞﹂印章外，亦無實際簽訂契約人之簽章︵同卷第一七頁
︶，乃原審未探究是否確由古明孝與被上訴人簽訂系爭合建契約書，遽認古明孝以上
訴人店長身分，利用執行職務之機會詐騙被上訴人簽約及收受工程款，已非無判決理
由不備之違法。又依原判決記載，被上訴人係主張古明孝佯以上訴人關係企業即所屬
集團﹁天林事業機構﹂旗下之﹁天林房屋股份有限公司﹂名義，與被上訴人簽訂合建
契約書。果爾，既稱關係企業，且公司名稱互異，即各有其法人人格，則古明孝以該
公司名義或代理該公司簽約，似非執行上訴人公司職務所為，能否令上訴人就該行為
負僱用人之連帶責任，尚非無疑。原審未遑詳查古明孝有否利用執行職務之機會，詐
騙被上訴人簽約及收受工程款，僅以簽訂系爭合建契約書時古明孝為上訴人之受僱人
，即謂上訴人應負僱用人之連帶責任，亦嫌速斷。再者，原審既認古明孝已支付工程
承攬人黃聖育二十萬元，其餘由被上訴人另行斥資興建，則被上訴人所受遭古明孝詐
騙而支付之損害額自應扣除該二十萬元，乃竟認被上訴人仍受有其支付古明孝之工程
款三百四十五萬元之損害，尤屬前後矛盾。上訴論旨，指摘原判決不當，求予廢棄，
非無理由。
據上論結，本件上訴為有理由，依民事訴訟法第四百七十七條第一項、第四百七十八
條第一項，判決如主文。
中      華      民      國    九十二    年      一      月      九      日
                              最高法院民事第四庭
                                  審判長法官  蕭  亨  國
                                        法官  許  朝  雄
                                        法官  謝  正  勝
                                        法官  陳  淑  敏
                                        法官  黃  義  豐
      右正本證明與原本無異
                                              書  記  官
中      華      民      國    九十二    年      一      月    二十三    日


司法院資訊處製作；財團法人民間司法改革基金會備份。
